【裁判字號】    88,上易,168
【裁判日期】    900611
【裁判案由】    拆屋交地
【裁判全文】
臺灣高等法院臺中分院民事判決  八十八年度上易字第一六八號
      上  訴  人  甲○○
      訴訟代理人  方文獻律師
                  丁○○
                  乙○○
      訴訟代理人  戊○○
右當事人間請求拆屋交地事件，上訴人對於中華民國八十八年八月二十四日臺灣彰化
地方法院八十八年度訴字第二二九號第一審判決提起上訴，本院判決如左：
      主      文
上訴及其免為假執行之聲請均駁回。
原判決主文第一項「被告甲○○應將坐落彰化縣員林鎮○○段第一二二三地號土地上
之建物如附圖所示Ｂ部分、面積捌陸點伍肆平方公尺拆除，並將土地交還原告。」應
更正為，「被告甲○○應將坐落彰化縣員林鎮○○段第一二二三地號土地上之建物如
本判決附圖所示Ｂ部分面積陸柒點零柒平方公尺及Ａ部分面積壹捌點貳玖平方公尺拆
除，並將土地交還原告」。
原判決主文第三項「被告甲○○應將坐落同地號土地上之車庫如附圖所示Ｃ部分、面
積貳壹點柒零平方公尺拆除，並將土地交還原告。」應更正為「被告甲○○應將坐落
彰化縣員林鎮○○段第一二二三地號土地上之建物如本判決附圖所示Ｃ部分面積壹拾
玖點伍伍平方公尺拆除，並將土地交還原告」。
第二審訴訟費用由上訴人負擔。
      事實及理由
甲、程序部分：
    被上訴人等經合法通知，均未於言詞辯論期日到場，核無民事訴訟法第三百八十
    六條所列各款情形，爰依上訴人之聲請，由其一造辯論而為判決。
乙、實體部分：
一、被上訴人起訴主張：坐落彰化縣員林鎮○○段第一二二三地號土地（以下稱系爭
    土地），面積0000000公頃，為伊等所有，上訴人甲○○所有之建物無法
    律上之權源，竟占用伊等前揭土地如附圖所示Ｂ（即本判決附圖Ａ、Ｂ部分）、
    Ｃ部分（面積以實測為準），迭經催討，均置之不理，爰依民法第七百六十七條
    物上請求權之規定，訴請上訴人拆屋還地等語。
二、上訴人則以：(一)伊所有房屋均坐落於自己之土地上，並無越界占用被上訴人所有
    之系爭土地；且系爭地籍重測應依舊圖為準，且應依相鄰土地所有人之指界為測
    量，彰化縣員林地政事務所測量員受原審囑託所為之測量顯有誤差。(二)縱伊所有
    系爭建物無權占用被上訴人所有系爭土地，然伊建築該建物並居住迄今已逾十六
    年，被上人居住於伊所有上揭建物旁即不能諉為不知伊越界建築情事，則被上訴
    人既知悉伊建築越界而未能及時提出異議並阻止伊繼續建築，現被上訴人自不得
    再主張拆屋還地，僅得請求購買越界部分之土地。(三)被上訴人縱能拆屋還地，權
    衡渠等所得利益與伊所受損害，被上訴人提起本件訴訟顯係專以損害上訴人為目
    的之權利濫用，是被上訴人不得訴請拆屋還地等語，資為抗辯。
三、被上訴人主張坐落彰化縣員林鎮○○段第一二二三地號土地，面積000000
    0公頃，為伊等所有，上訴人甲○○無法律上之權源，竟分別在前開土地內，如
    附圖所示之Ａ、Ｂ、Ｃ部分分別建屋及作為車庫使用之事實，已據其提出與所述
    相符之土地登記簿謄本、地籍圖謄本及建物測量成果圖為證，並經原審會同彰化
    縣員林地政事務所測量員李文嘉勘測現場屬實，有勘驗筆錄及複丈成果圖可稽，
    另經本院會同內政部土地測量局勘測現場屬實，有勘驗筆錄及複丈成果圖可憑，
    且依內政部土地測量局之鑑測，上訴人甲○○占用如本判決附圖Ａ部分之面積為
    一八．二九平方公尺，占用Ｂ部分之面積為六七．０七平方公尺、占用Ｃ部分之
    面積為一九‧五五平方公尺，應認被上訴人之主張為真實。
四、上訴人雖以伊所有系爭建物於建築時已申請測量，並已取得使用執照，為合法建
    築；又伊於建屋完成保存登記時，亦曾申請同縣員林地政事務所測量鑑界，該建
    物係坐落於地籍重測前之同縣員林鎮○○段第一二二六號土地上，並無逾越界址
    ，而認上開測量均係以重測後之地籍圖為測量基準，應有所誤，請求再以重測前
    之舊地籍圖為測量，本院依其聲請，再囑託內政部土地測量局以重測前之地籍圖
    為鑑測，經鑑測結果，仍認上訴人占用如附圖所示Ａ、Ｂ、Ｃ部分，其中Ａ部分
    之面積為一八．二九平方公尺，Ｂ部分占用之面積七一平方公尺、Ｃ部分占用之
    面積為二○平方公尺（一九‧五五平方公尺四捨五入），且反而以重測前之地籍
    圖為基準之測量，較以重測後之地籍圖為基準之測量，上訴人佔用之面積更多，
    是上訴人抗辯伊未佔用被上訴人之土地，顯不足採。
五、上訴人雖又辯稱：縱伊所有上揭建物占用被上訴人所有系爭土地，然伊建築該建
    物並居住迄今已逾十六年，被上人居住於伊所有上揭建物旁即不能諉為不知伊越
    界建築情事，則被上訴人既知悉伊越界建築而不即提出異議，現被上訴人自不得
    再主張拆屋還地，僅得請求購買越界部分之土地云云。然為被上訴人否認伊早知
    上訴人有逾界之事實，主張伊係於嗣後發現，立即提起本件訴訟。按當事人主張
    有利於己之事實者，就其事實有舉證之責任，民事訴訟法第二百七十七條本文定
    有明文。經查：民法第七百九十六條本文「鄰地所有人如知其越界而不即提出異
    議」為屬有利於上訴人之事實；依上說明，上訴人自應就被上訴人知其越界建築
    而不即提出異議乙情，負舉證責任。乃上訴人未舉證以實其說，且於書狀內自承
    於八十六年地籍重測結果始生疑有占用被上訴人所有系爭土地云云（參見本院卷
    第一七一頁反面），則何能苛求被上訴人於上訴人七十二年建屋時即應知悉上訴
    人占用系爭土地越界建築並能即時提出異議？是上訴人空言辯稱被上訴人於上訴
    人七十二年建屋時即知悉上訴人占用系爭土地越界建築而不即提出異議云云，亦
    不可採。
六、上訴人雖又辯稱：被上訴人縱能拆屋還地，權衡渠等所得利益與伊所受損害，被
    上訴人提起本件訴訟顯係專以損害上訴人為目的之權利濫用，是被上訴人不得訴
    請拆屋還地云云。惟按所有人對於無權占有或侵奪其所有物者，得請求返還之；
    對於妨害其所有權者，得請求除去之；有妨害其所有權之虞者，得請求防止之；
    民法第七百六十七條定有明文。查上訴人並無正當權源占用系爭土地之事實，既
    經認定，則被上訴人依物上請求權，訴請上訴人將如本判決附圖所示Ａ、Ｂ及Ｃ
    部分土地之地上物拆除並將之交還，即屬權利之合法正當行使而應予准許，並受
    法律所保護，自無「專以」損害上訴人為目的之權利濫用情事。是上訴人上揭所
    辯，亦乏所據，不足採信。
七、綜上所述，被上訴人前揭主張，為有理由，堪予採信；上訴人上揭所辯，均乏所
    據，尚難憑信。從而，上訴人既無權占用被上訴人等所有坐落彰化縣員林鎮○○
    段第一二二三地號如本判決附圖所示Ａ、Ｂ及Ｃ部分土地，並在其上建築房屋及
    車庫使用，則被上訴人本於民法第七百六十七條物上請求權之規定，訴請上訴人
    拆除如附件一附圖所示Ａ、Ｂ及Ｃ部分上之房屋及車庫，並將該如本判決附圖所
    示Ａ、Ｂ及Ｃ部分返還，自應准許。原審為上訴人敗訴之判決，所命上訴人返還
    所占用如原判決附圖Ｂ（即本判決Ａ、Ｂ部分）、Ｃ（即本判決Ｃ部分）之土地
    ，核無不合，上訴意旨，指摘原判決不當，求予廢棄改判，為無理由，應予駁回
    。惟被上訴人請求上訴人拆屋還地，其起訴即表明面積以實測為準，本件上訴人
    占用之Ａ、Ｂ、Ｃ部分先後經彰化縣員林地政事務所及內政部土地測量局測量，
    面積稍有不同，而內政部土地測量局為彰化縣員林地政事務所之上級單位，自應
    以內政部土地測量局之測量為準，從而原判決命上訴人拆除如原判決附圖所示Ｂ
    部分之面積八六．五四平方公尺應更正為如本判決附圖所示Ｂ部分面積六七．０
    七平方公尺及Ａ部分面積一八．二九平方公尺，而如原判決附圖所示Ｃ部分之面
    積亦應更正為如本判決Ｃ部分面積一九．五五平方公尺。又本件訴訟標的金額未
    逾民事訴訟法第四百六十六條所定得上訴最高法院之數額，兩造均不得上訴，自
    無庸依上訴人之聲請，酌定相當擔保金額為免假執行之宣告；則上訴人聲請如受
    不利之判決，願供擔保，請准宣告免為假執行云云，亦無理由，併予駁回。
八、本件事證業臻明確，兩造其餘攻擊防禦方法，經審酌後，均與判決結果不生影響
    ，爰不一一申論，併此敘明。
九、至於被上訴人於原審另因丙○○無權占用渠等所有如原判決附圖所示Ａ部分土地
    建屋使用，併訴請原審被告丙○○拆屋還地，經原審判決照准。丙○○未於原審
    判決送達後二十日不變期間內合法上訴，其上訴部分另由本院裁定駁回，併此敘
    明。
據上論結：本件上訴為無理由，爰判決如主文。
中      華      民      國    九十      年      六      月     十一     日
~B1民事第三庭審判長法  官  陳照德
~B2                法  官  曾謀貴
~B3                法  官  蔡王金全
右為正本係照原本作成。
不得上訴。
~B                書記官  林彩雲
中      華      民      國    九十      年      六      月     十三     日
                                                                        Ｂ


司法院資訊處製作；財團法人民間司法改革基金會備份。
